【裁判字號】    97,訴,349
【裁判日期】    980707
【裁判案由】    所有權移轉登記等
【裁判全文】
臺灣苗栗地方法院民事判決            97年度訴字第349號
  原      告  丁○○○
                          號
  訴訟代理人  林助信律師
  被      告  黃錫文
                          號
上列當事人間請求土地所有權移轉登記等事件，經本院於民國98
年6 月23日言詞辯論終結，判決如下：
    主  文
原告之訴駁回。
訴訟費用由原告負擔。
       事實及理由
壹、程序方面：訴狀送達後，原告不得將原訴變更或追加他訴。
    但有請求之基礎事實同一者、因情事變更而以他項聲明代最
    初之聲明者、不甚礙被告之防禦及訴訟之終結者，不在此限
    。民事訴訟法第254 條第1 項第2 、4 、7 款載有明文。原
    告於履勘現場後於98年5 月7 日將備位聲明其中「屋內第一
    層通往第二層在通道處所安裝『木門』之鑰匙交給原告」更
    正為「屋內第一層通往第二層在通道處所安裝『鐵門』之鑰
    匙交給原告」，揆之前開規定，核無不合，應予准許。
貳、實體方面：
一、原告起訴主張：
  （一）原告與夫婿丙○○於民國67年購買坐落苗栗縣苗栗市○
        ○○段159-36地號土地（下稱系爭土地），指名登記於
        被告（即原告之子）名下，嗣於72年於系爭土地上構築
        4 層樓房屋（苗栗縣苗栗市○○○段1092建號，門牌苗
        栗市○○里○ 鄰○○路57號房屋，下稱系爭房屋），並
        登記予被告二分之一權利，由原告、被告各二分之一，
        然原告此舉除有贈與意思外，亦希望被告於原告二老年
        老時，履行扶養義務，是原告及其夫以被告名義登記為
        所有權人係隱含有贈與之性質。而於原告之夫於69年自
        鐵路局退休後仍居住於退休職員宿舍，待系爭房屋完成
        後，被告一家即先行遷入系爭房屋居住，原告二老即將
        一樓部分出租他人經營機車行，四樓亦隔間出租予學生
        ，至機車行退租後，原告二老始於96年1 月遷入系爭建
        物，因原告年事已高，居住生活都在一樓房間，2 樓以
        上皆由被告使用，嗣原告之女黃素惠及孫女黃佳宜搬回
        與原告夫婦一同居住，因一樓房間不夠住，原告欲將4
        樓給女兒及孫女居住，即於97年7 月初僱請工人由原告
        女兒欲帶領上樓維修房間，被告即為阻止並發生爭執，
        嗣被告即於97年7 月3 日以苗栗府前郵局存證信函第
        115 號予原告，聲明不得私自僱工施作相關設備、拆閱
        或藏匿被告信件及由無權第三人私自遷入居住使用系爭
        房屋等語，欲趕走原告之女兒、孫女。後於同年約7 月
        底8 月初，原告之女發現原用於建物內外樓梯通道門之
        鑰匙，皆已無法開門，並於98年3 月2 日發現室內一樓
        通往二樓樓梯通道之木門後，另有安裝鐵門之事實，此
        亦經被告於現場勘驗時自承僅其有鑰匙，顯故意侵害原
        告及原告親人使用2 樓以上房屋，構成刑法第302 條第
        1 項之非法剝奪人之行動自由罪及刑法第304 條之強制
        罪。又被告係36年出生，近30歲起始得以自立營生，其
        第一份工作係於電子廠上班，於66年結婚後，相關結婚
        費用皆由原告夫妻支付，被告並無能力支付，然被告卻
        從未扶養過原告二老，被告之妻嫁入之後，亦未煮過一
        餐與原告二老食用，原告屢次向被告反應，被告仍置之
        不理，予以縱容，且被告工作賺錢之日起迄今，未曾給
        予原告及其夫生活費用，顯然被告對於原告具有法定扶
        養義務而從未有履行之情事。是原告先位聲明援依民法
        第416 條規定第1 項第1 、2 款及第419 條規定，請求
        撤銷贈與、返還贈與物，並以起訴狀繕本之送達為撤銷
        之意思表示。倘本院認原告主張之先位聲明無理由，原
        告主張被告私自封鎖通往2 樓以上通道，已妨害原告行
        使所有權，另依民法第767 條之規定，請求交付系爭房
        屋屋內一樓通往二樓之鐵門鑰匙外一樓通往二樓通道處
        鐵門及木門之鑰匙，不得阻礙原告及其家人出入二樓以
        上房間。
  （二）對被告抗辯所為之陳述：
        (1)查系爭土地購買發生原因日期為68年12月28日，被告
          並未出資購買，係原告與其夫於65年5 月1 日出售以
          被告名義所登記之建物，所得價金為73萬元，及向大
          哥之子即證人甲○○借貸20萬元，並由原告之女兒向
          甲○○取款，其餘款項係原告與其夫平日省吃儉用之
          積蓄，湊齊125 萬元，做為購買系爭土地之價金；至
          興建系爭房屋之資金來源則有原告之夫早年種植柚子
          、水果（於西湖鴨母坑段1352地號山坡地）等出售，
          每年獲利約20萬元、於69年從台灣鐵路管理局退休之
          退休俸給、71年間亦有互助會所標得之會款，尚有原
          告早年亦幫鄰居照顧小孩，賺取幫傭費、從事雜工賺
          取薪資、變賣當時飼養之家禽等累積而來，並由原告
          之夫親自將每期款項交付予當時之營造廠之戊○○收
          執，以上足證購買系爭土地及興建系爭房屋，確實係
          由原告及其夫所支付之金錢而來，而被告根本無資力
          湊出如此龐大金額。
        (2)被告稱其與妻子乙○○有以薪資支付資金購買系爭土
          地、興建系爭房屋之事實，原告否認之，被告應舉證
          之。查系爭土地係於68年底所購買，系爭房屋則興建
          於69年至72年間，而被告夫妻分別於67年、70年、72
          年間，生下三名子女，被告養育子女費用不足，原告
          夫妻曾主動給予生活費、教育費2 萬5 千元至3 萬元
          不等，經被告自認在狀，足證被告確實無資金得以購
          買土地、亦無支付興建建物所需工程款之能力與事實
          ；復依勞工保險局所提供之被告參加勞工保險投保薪
          資之資料可知，被告最初參加勞工保險係在61年6 月
          1 日，當時月投保薪資為2,100 元，68年底至69年初
          為3,900 元，72年間為6,600 元，該期間以10年計算
          ，平均每月薪資為4, 350元，合計10年可獲取之薪資
          報酬為542,000 元，縱全數不花亦無法購置系爭土地
          ，遑論興建系爭房屋。是被告稱有將現金交付予原告
          二老，系爭土地之購置資金，係由被告一人所出資，
          為其所有，興建系爭房屋之工程款，其亦出資一半，
          非受原告贈與所取得等語，並非事實，蓋被告夫妻縱
          有收入，然此與是否有交付現金與原告購買土地與興
          建房屋，殊屬二事，並無關聯。至原告於調解時稱「
          你只拿20餘萬元」等語，係指系爭房屋興建完成後，
          被告自行裝修之費用，頂多僅20萬元，且被告所稱其
          支付修繕、購置、更新一樓店舖電動黑鐵捲大門、五
          樓搭蓋鐵皮屋、二樓外圍防盜鐵門、鐵欄柵等，與69
          年至72年間係興建系爭房屋無關。
        (3)被告復稱於84年至86年間，每月給予原告2 萬元之生
          活費，原告否認之。又原告二老皆已80餘歲，行動不
          便，並有舊疾，而被告之妻無故離家後，因被告不願
          照顧原告二老，原告始告知被告須每月支付2 萬元請
          人協助照顧原告二老生活，但為被告拒絕，原告二老
          只好央請女兒回家照顧，處理三餐、洗衣等事務，且
          過年過節，亦未見被告對原告二老表示孝意，縱原告
          二老金融機構有存款、名下有山坡地，仍無免被告之
          扶養義務，惟被告非但不為孝順，更阻止原告女兒居
          住並照顧原告二老，足證被告前述種種行為，已該當
          民法第416 條第1 項第2 款之規定甚明。而被告辯稱
          原告前有租金可收，其即有付扶養費等語，惟查系爭
          不動產本即為原告二老所有，僅係基於養兒防老觀念
          ，始登記於被告名義之下，是原告就自己所有財產出
          租予他人，收取租金，則該租金當然則屬原告二老所
          有，並非被告支付扶養生活費之代價。復退步論之，
          倘如被告所辯兩造就系爭房屋有約定分管，二樓以下
          由原告使用，二樓以上由被告使用等情，然原告就自
          己所有二分之一權利依分管契約之占有，將占有範圍
          出租予他人，收取租金，則該租金亦屬自己依其所有
          權之占有所獲取之代價，更非屬被告所有及支配，該
          租金即非被告所謂每月支付扶養費之代價，況自96年
          1 月起原告並未有租金收入，被告亦未給付原告及其
          夫之生活費用。再者，倘得謂被告將系爭房屋一樓提
          供予原告及其夫、女兒、孫女使用係履行扶養義務之
          情，然而於97年7 月以後，卻以暴力之強制手腕方式
          封鎖一樓內外通往二樓以上之通道，亦可證明被告已
          有明示拒絕扶養原告及其夫之行為存在，以上均足徵
          拒絕履行扶養義務之事實存在甚明。
        (4)縱認被告就系爭房屋具有二分之一持分權利，兩造就
          系爭房屋亦從未有分管契約之約定存在，被告私自封
          鎖通往二樓以上通道，顯已妨害原告行使所有權，原
          告請求被告交付鑰匙，係在排除原告就建物所有權所
          受之侵害，故此備位聲明，且原告既否認就系爭房屋
          有約定分管之契約存在，被告應就有約定分管之有利
          事實，負舉證責任。本件被告雖先行居住於系爭房屋
          二樓以上，然而此事實狀態，並非表示兩造間有約定
          分管，且兩造具有直系血親關係，即便被告有二分之
          一持分權利，父母子女同住於同一棟建物內，亦不可
          能有約定分管之契約存在，被告此種抗辯，有違我國
          倫常觀念。又所謂共有物分管，係就共有物之全部或
          部分，約定由何人管理或使用，被告辯稱以人口數計
          算反推有分管約定之事實存在，顯非有理。
        (5)並聲明：
          甲、先位訴之聲明：被告應將坐落苗栗縣苗栗市○
              ○○段159 之36地號、地目建、面積116 平方公
              尺之土地，移轉所有權予原告。被告應將坐落
              苗栗縣苗栗市○○○段1092建號即門牌號碼苗栗
              市○○里○ 鄰○○路57號建物、面積330.34平方
              公尺、附屬建物面積10.67 平方公尺，合計341.
              01平方公尺、權利範圍二分之一，移轉所有權予
              原告。
          乙、備位訴之聲明：被告應將坐落苗栗縣苗栗市○○
              ○段1092建號即門牌號碼苗栗市○○里○ 鄰○○
              路57號建物，屋內第一層通往第二層在通道處所
              安裝鐵門之鑰匙交給原告；屋外第一層通往第二
              層在通道處所安裝鐵門及木門之鑰匙交給原告，
              不能阻礙原告及家人出入第二層以上房間。
二、被告則以：
   （一）本件糸爭土地係於69年2 月間以「買賣」登記為被告
         所有，系爭房屋則由原告、被告各持有二分之一所有
         權。查原告自53年起至73年止並無工作收入，且原告
         之配偶於69年5 月1 日自鐵路局退休，月退休俸據原
         告告知約2 萬元，原告之女當時尚未就業工作，然購
         買系爭土地及興建系爭房屋所需款項約213 萬餘元，
         原告應無資金購置系爭土地，況依證人甲○○所述，
         原告尚有借款需清償，且原告參加之互助會係71年4
         月開始，與購置系爭土地無關，另就原告主張其配偶
         早年種植柚子、龍眼樹等水果，每年獲利20萬元等情
         ，應負舉證責任；反之，被告自60年1 月間起即就業
         工作，就業初期所領薪資為員工薪資2.625 倍，待遇
         比一般公務員薪資為高，且曾於78年3 月間購買新車
         富豪740 型轎車代步，顯見被告資金尚有餘裕，原告
         以被告當時勞工保險投保薪資額為被告該期間之年度
         總所得收入，有違一般常理，並不足採，況被告曾任
         漁會總幹事，年所得達150 萬元以上，迄今仍有工作
         收入，且被告配偶乙○○於66年6 月間與被告結婚，
         從事教育工作近30年，至90年9 月間退休，是被告及
         被告配偶有雙薪收入，於系爭土地、房屋興建時，共
         同投入相當之資金購買土地、建物建材、鋁門窗、鐵
         捲門等，足見被告及被告配偶確有資力出資購買興建
         系爭房地，且被告係以現金交付原告及其配偶用以支
         付價金，此據原告於調解時稱「你只拿（出資）20 幾
         萬元」等語亦可得證，爰此推定被告應持有系爭土地
         所有權全部及系爭房屋二分之一所有權，無庸置疑，
         事屬明確。是原告就其有出資之事實始終無法舉證證
         明，既其無資力，又何來所謂贈與之說，並據以主張
         撤銷被告持有系爭土地及系爭房屋房屋二分之一所有
         權之登記後，全部移轉登記予原告名下，有違論理法
         則、經驗法則，並無理由。
   （二）又被告於73年間有足夠資金陸續支付系爭房屋之工程
         款，且有相當之資力等情，已如前述，是被告自得負
         擔子女之教養費用，無須原告協助，且被告當時收入
         豐厚，每月尚給原告夫妻供養金2 萬元，至86年8 月
         份停止。且原告與73年3 月間即約定分管收益之事實
         狀態，原告將一樓店鋪、地下室、後面房間等出租與
         昌泰機車行營業使用，於租賃期間，皆由被告出資修
         繕前後白鐵門及二次更新，並按月收取租金作為原告
         二老之養老基金，是原告稱被告未曾扶養原告二老，
         顯與事實不符，況且原告二老另有退休月俸及其他收
         入可領，可知原告二老得以自己自有財產維持生活，
         依民法第1117條之規定，無須受扶養。又被告除曾給
         予原告二老供養金外，尚有給予除夕壓歲錢，並添購
         蠶絲夾克、棉被、皮鞋、乳粉等，而原告前於96年4
         月間意外跌倒受傷，被告即將之送至署立苗栗醫院住
         院治療，被告及其妻全程照顧，又原告之夫於98年3
         月跌倒顏面受傷，被告亦將之送往醫院治療至返家。
         據前所述，被告並無原告所謂未履行扶養義務及未盡
         孝道之情形。
   （三）原告與被告自73年3 月起即共同約定分管，現原告、
         及其配偶（95年12月31日始遷入設籍）、其女黃素惠
         及孫女黃佳宜，共同居住在1 樓後面房間、地下室、
         一樓前面店舖，原告並將一樓前面出租予昌泰機車行
         ，每年簽訂房屋租賃契約一次，屆期換約，並由原告
         及其配偶按月收取租金，迄今租金總額相當可觀，另
         於97年8 月間再占用外面停車場，實際空間足夠其等
         生活所需使用；至系爭房屋二樓以上，自73年3 月被
         告遷入設籍即由被告居住使用、管理、進行修繕工程
         ，並搭蓋五樓鐵皮屋以防四樓漏水，且依系爭房屋之
         水電、瓦斯等費用截至95年12月31日止約23年，皆由
         被告與一樓店面承租人昌泰機車行依比例分攤繳納，
         另地價稅、房屋修繕、一樓店鋪前、後白鐵門二次更
         新工程等相關費用、價金均由被告支付等事實，益證
         系爭房屋係經兩造共同約定分管。從而，兩造既自73
         年3 月間已有約定分管之事實，原告竟曾於97年7 月2
         日僱工至系爭房屋四樓施作外房門、外圍鐵柵欄等裝
         修工程，並取走外房門鑰匙，擬強佔四樓事屬明確，
         又原告曾私自拆開被告掛號信件，並藏匿被告之掛號
         領取通知，且其女患有憂鬱症，曾揚言要燒掉房子等
         情，被告即發存證信函予原告，並將系爭房屋二樓以
         上已經約定分管私領域住宅，就原有一樓內、外通往
         二樓以上之通道鐵、木門設備予以加鎖門禁規範之，
         係因為防止無故侵入住宅、竊盜、暴力攻擊行為發生
         及維護個人隱私權之必要措施。
   （四）綜上，系爭土地及系爭房屋確係被告出資購買、興建
         ，非由原告所贈與，被告本即為所有權人，原告先位
         聲明之主張並無理由，縱原告認被告係受贈人，惟被
         告無故意侵害之行為，受依刑法處罰之明文者，及對
         贈與人有扶養義務而不履行者之情事，是原告請求返
         還贈與物亦於法無據。另被告就原有一樓內、外通往
         二樓以上之通道鐵、木門設備予以加鎖，係為防止無
         故侵入住宅、竊盜、暴力攻擊行為發生及維護個人隱
         私權之必要措施，且有分管約定2 樓以上為被告之私
         領域，並無侵害原告所有權情形。並聲明：原告之訴
         駁回。
三、不爭執的部分：
   （一）坐落苗栗縣苗栗市○○○段159-36地號、地目建、面
         積116 平方公尺土地，被告為所有權者，有土地謄本
         為證（卷14頁）。
   （二）72年5 月4 日以起造人丁○○○、黃錫文名義，興建
         門牌號碼苗栗市○○里○ 鄰○○路57號房屋（建號為
         苗栗縣苗栗市○○○段1092號）、建物面積330.34平
         方公尺、附屬建物面積10.67 平方公尺、共計341.01
         平方公尺，登記名義人為原告丁○○○、被告黃錫文
         權利範圍各二分之一權利（原告於97年7 月11日贈與
         黃佳宜二分之一，目前權利範圍為四分之一），以上
         有使用執照、建物登記謄本可證（本院卷第40、41頁
         ）。
   （三）原告於65年5 月1 日以被告黃錫文名義出售坐落苗栗
         縣苗栗鎮○○段224 之10地號等土地，價額73萬元，
         有不動產買賣契約書為證（本院卷第60頁）。
   （四）苗栗市○○里○ 鄰○○路57號之房屋現狀，地上一樓
         由原告夫婦與女兒、孫女一起居住，二、三、四樓及
         五樓水塔由黃錫文使用。一樓上二樓間內外樓梯均為
         被告安裝大鐵門（房屋內樓梯裝鐵門、房屋外安裝鐵
         門，房屋外樓梯原告安裝木門），有履勘現場筆錄、
         照片為證。
   （五）系爭房屋之地價稅、房屋維修工程等費用均由被告黃
         錫文繳納支付。系爭房屋1-5 樓，就其生活上、營業
         上經常水、電及瓦斯等費用支出，截至95年12 月31
         日皆由黃錫文與原承租人昌泰機車行共同比例分攤繳
         納費用支出。
四、法院得心證之理由：
   （一）經查，原告主張其夫妻在67年間買系爭159-36地號土
         地，贈與被告，並以被告名義登記為所有權人；及在
         上開土地興建4 層樓房屋，並於72年間贈與被告持分
         二分之一權利，提出下列證據為證：(1)65年5 月1 日
         出售以被告名義登記之建物、所得價金73萬元，有不
         動產買賣契約書（本院卷第60頁）(2)向甲○○借貸20
         萬元。(3)69年退休金（第63頁）(4)71年互助會，31人
         x30 00 元 （第64頁）(5)被告30歲才開始工無資力購
         買土地及興建房屋。然為被告所否認，經查，原告所
         提出證據(1)、(2)，即原告夫妻於65年5 月1 日出售以
         被告名義所登記之不動產，所得價金為73萬元，及向
         證人甲○○借貸20萬元、平日省吃儉用之積蓄，湊齊
         125 萬元，做為購買系爭土地之價金等情，惟查，其
         中於65年5 月1 日出售芒埔段之不動產，所得價金73
         萬元部分，雖提出不動產買賣契約書為證（本院卷第
         60頁），然該份契約書之賣主為黃錫文，在場負責人
         是被告之父親丙○○，足證被告為該出售土地之所有
         權人，方為該份契約之當事人，則出售所得73萬元應
         是被告之所得，不應認為是原告之出資，則原告再利
         用該出售不動產所得73萬元購買土地，應認為是被告
         之出資，不是原告之贈與。又退步言，縱如原告主張
         於65年5 月1 日所出售之芒埔段之不動產係其出資購
         買而信託登記為被告所有，亦應由原告負舉證責任，
         而原告就此部分，並未舉證以實其說。再退步言，縱
         然採信原告主張其於65年5 月1 日出售芒埔段不動產
         之資金，已經是原告之出資無誤，再加上其向甲○○
         借款、或省吃儉用的錢，湊齊125 萬元，亦僅僅可證
         明原告所贈與被告係現金，被告將原告所贈與之現金
         作為購買系爭不動產之資金，而非原告直接贈與被告
         系爭土地，此從土地謄本登載「登記原因」為「買賣
         」非「贈與」即明，因此原告主張系爭不動產是其直
         接贈與給被告，顯然是誤解法律。(2)原告又主張興建
         系爭建物之資金來源有原告之夫早年種植柚子、水果
         （於西湖鴨母坑段1352地號山坡地）等出售，每年獲
         利約20萬元、於69年從台灣鐵路管理局退休之退休俸
         給、71年間互助會所標得之會款，尚有原告早年幫鄰
         居照顧小孩，賺取幫傭費、從事雜工賺取薪資、變賣
         當時飼養之家禽等累積而來，並由原告之夫親自將每
         期款項交付予當時之營造廠之戊○○收執，承上所述
         ，如原告主張為真實，亦僅能證明原告曾經贈與現金
         給被告當作興建房屋資金之用，並非直接贈與系爭房
         屋，何況被告自61年6 月起開始工作，有勞保保險被
         保險人投保資料表可憑（詳本院卷第109 頁、第223
         頁），至72年5 月4 日興建系爭房屋為止，已經工作
         11 年 ，並非無資力者，原告主張被告無資力購買土
         地及興建房屋，均與事實不符，難以採信。
   （二）綜上所述，本件原告之主張，所提出之證據僅足以證
         明原告贈與被告係現金，被告將原告所贈與之現金當
         作購買系爭土地及興建系爭房屋之用，並無法證明原
         告直直接贈與被告系爭土地及系爭房屋，因此原告依
         民法第416 條規定第1 項第1 、2 款（觸犯強制罪、
         未支付扶養費）及第419 條規定，請求撤銷贈與、請
         求移轉不動產之登記，並以起訴狀繕本之送達為撤銷
         之意思表示，即無理由，應予駁回。
   （三）又按當事人主張有利於己之事實者，就其事實有舉證
         之責任，民事訴訟法第277 條前段亦定有明文。準此
         ，有關被告主張兩造對於系爭房屋有分管契約，為其
         發生之特別要件，自應由主張此項契約存在之被告就
         上開事實之存在負舉證之責任。經查，本院於98年3
         月2 日偕同兩造履勘系爭房屋得知（本院卷第162 頁
         以下），系爭房屋之使用現狀，地上一樓由原告夫婦
         與女兒、孫女一起居住，二、三、四樓及五樓水塔由
         被告黃錫文使用。一樓上二樓間內外樓梯均為被告安
         裝大門（房屋內樓梯裝鐵門、房屋外安裝鐵門，房屋
         外樓梯原告安裝木門），為兩造所不爭執。而系爭房
         屋之地價稅、房屋維修工程等費用均由被告黃錫文繳
         納支付。且系爭房屋1-5 樓，就其生活上、營業上經
         常水、電及瓦斯等費用支出，截至95年12月31日皆由
         黃錫文與原承租人昌泰機車行共同比例分攤繳納費用
         支出，此亦為兩造所不爭執。按經登記之共有不動產
         ，何人為共有人全以登記簿之記載為準。而各共有人
         按其應有部分，對於共有物之全部，有使用、收益之
         權；共有物，除契約另有訂定外，由共有人共同管理
         之，民法第818 條、第820 條第1 項亦定有明文，本
         件系爭房屋依照建物謄本登記，於97年7 月21日前登
         記之共有人為原告、被告各二分之一權利，復因原告
         於97年7 月11日贈與其持分二分之一權利給訴外人黃
         佳宜，因此系爭房屋之共有人計有原告、黃佳宜各四
         分之一權利，被告有二分之一權利。而系爭房屋自72
         年間興建完畢，被告即遷入居住，使用二樓以上之房
         屋，原告則將一樓房屋租賃給機車行，收取租金維生
         ，因此被告自72年遷入居住起在一樓上二樓間內外樓
         梯均安裝大門，與承租之機車行分別使用系爭房屋之
         空間，即將前門及一樓之空間由承租之機車行使用，
         其由後門出入，兩造均有單獨之出入口。直到95年12
         月31日為止，兩造對上開事實均無爭執，亦與本院履
         勘現場知悉目前使用現況相符，足見兩造對於系爭建
         物之使用均有默示，即在系爭房屋興建完畢開始使用
         起，同意由原告使用一樓之房屋，原告將一樓出租機
         車行收取租金，被告則使用二樓以上之房屋，彼此均
         有單獨之出入口，此從原告自95年12月31日遷入亦居
         住於一樓至97年7 月紛爭起即明，足證本案系爭共有
         房屋未分割前，各共有人實際上有劃定範圍使用共有
         物，應有分管之性質明確。因此原告將其權利二分之
         一之一半贈與給訴外人黃佳宜，讓黃佳宜持有四分之
         一之權利，亦應受上開約定使用之分管範圍之拘束，
         即原告使用一樓之空間，被告使用二樓以上之房屋，
         房屋稅及地價稅持續由被告負擔。承上所述，兩造對
         於系爭房屋有分管契約存在，被告依約定使用二樓以
         上之房屋，其自有權安裝大門，更換大門之鑰匙，拒
         絕原告之女兒進入，原告訴請被告將鑰匙交給原告，
         不能阻礙原告及家人出入第二層以上房間之部分，即
         無理由，應予駁回。至於原告以被告未支付扶養費，
         其無法僱請傭人照顧其生活所需部分，應係原告依照
         民法有關扶養費之規定訴請原告之子女給付扶養費的
         問題，與本案無涉，附此說明。
五、綜上，原告先位之訴依民法第416 條規定第1 項第1 、2 款
    及第419 條規定，撤銷贈與行為，原告所提之證據尚不足以
    證明其將系爭土地及房屋贈與給被告之事實，原告既已先不
    能舉證，以證實自己主張之事實為真實，則被告就其抗辯事
    實即令不能舉證，或其舉證尚有疵累，亦應駁回原告之訴。
    故本院自毋庸再事審究（亦毋庸再予贅述）被告抗辯之事實
    能否舉證及是否真實，即得據以駁回原告之訴。因此原告請
    求(1)被告應將坐落苗栗縣苗栗市○○○段159-36地號、地目
    建、面積116 平方公尺土地乙筆移轉所有權予原告。(2)被告
    應將坐落苗栗縣苗栗市○○○段1092建號即門牌號碼苗栗市
    ○○里○ 鄰○○路57號房屋、建物面積330.34平方公尺、附
    屬建物面積10.67 平方公尺、共計341. 01 平方公尺、權利
    範圍二分之一移轉所有權予原告，為無理由，應予駁回。又
    兩造自72年開始使用系爭房屋起即有默示，即同意原告將一
    樓房屋出租於機車行，自行收取租金至95年12月31日為止，
    被告則使用二樓以上房屋，原告嗣終止租約後遷入系爭房屋
    一樓居住至97年7 月起爭執為止，兩造顯訂有分管契約，因
    此被告將一、二樓樓梯安裝大門，並上鎖拒絕原告及其子女
    之進入，自屬有據。又本件系爭房屋既有分管契約，被告自
    有權上鎖並換鎖，拒絕原告及其女兒之進入，暨原告備位之
    訴，依法請求被告應將坐落苗栗縣苗栗市○○○段1092 建
    號即門牌號碼苗栗市○○里○ 鄰○○路57號房屋，第一層通
    往第二層，屋內在通道處所安裝木門的鑰匙交給原告；屋外
    安裝鐵門及木門的鑰交給原告，不能阻礙原告及家人出入第
    二層以上房間，亦無理由，應予駁回。
六、本案事證已臻明確，兩造其餘之陳述、攻擊方法及舉證，均
    對本判決之結果不生影響，爰不一一論述，附此敘明。
七、結論：原告之訴為無理由，依民事訴訟法第78條，判決如主
    文。
中    華    民    國    98    年    7     月    7    日
                  民事庭    法  官  張珈禎
以上正本係照原本作成
如對本判決上訴，須於判決送達後20日內向本院提出上訴狀
                            書記官  李曉君
中    華    民    國    98    年    7     月    7    日


司法院資訊處製作；財團法人民間司法改革基金會備份。
